---
title: "Demande d'électricité en Suisse"
date: "`r Sys.Date()`"
author: "Pierrick Vernet"
output:
  rmdformats::downcute:
    self_contained: true
    default_style: "light"
    downcute_theme: "default"
    number_sections: TRUE
    df_print: paged
    code_folding: hide
---




```{r, echo=FALSE, include=FALSE}
# packages
library(urca)
library(CADFtest)
library(stats)
library(tseries)
library(urca)
library(FinTS)
library(TSA)
library(lmtest)
library(forecast)
library(knitr)

source('/Users/pierrickvernet/Documents/MASTER IREF - S2/01_EM séries temporelles/à lire tests LM de RU de lee et al + articles sur tests RU (ZA, Perron, LS, SP)-20260311/LeeStrazicichUnitRootTest.R')

```



```{r}
# importer la base de données
tab<-read.csv("monthly_full_release_long_format(1).csv",na.strings = "", stringsAsFactors = FALSE,  encoding = "UTF-8")

# 1. Définition du pays cible
nom_pays <- "Switzerland"

# 2. Filtrage des données globales pour le pays choisi
df_temp <- subset(tab, Area == nom_pays)

# 3. On créer un dataframe et une time serie
demande <- subset(df_temp, Variable == "Demand", select = Value)
demandets <- ts(demande$Value, frequency = 12, start = c(2017, 1), end = c(2025, 10))

demandedf <- subset(df_temp, Variable == "Demand", select = c(Date, Value))

# 4. Conversion de la colonne Date en format Date R
demandedf$Date <- as.Date(demandedf$Date)

# 5. Vérification de l'intégrité des données
#print(paste("Nombre d'observations :", nrow(demandedf)))
#sum(is.na(demandedf$Value))

rm(tab,df_temp,demande)

```



```{r}

# on différencie la demande à l'odrdre 12 pour la désaisonnaliser.
d12 = diff(demandets, 12)

```



















































# **PARTIE 2: MODÉLISATION**

Pour rappel, notre série désaisonnalisée (différenciée à l'ordre 12) `d12` est stationnaire.

# ACF & PACF : Identification de D.
```{r}

op <- par(mfcol = c(2,1))
acf(as.numeric(d12),  lag.max = 12*6, main = "ACF sur série désaisonnalisée")
pacf(as.numeric(d12), lag.max = 12*6, main = "PACF sur série désaisonnalisée")
par(op)

```


On constate que les coefficients multiples de 12 chutent rapidement vers 0, on a donc rho(24) rho(36), ... qui ne sont pas significatifs, on pourra donc prendre D = 0 dans la partie saisonnière de notre modèle.

On voit que rho(12) est le dernier coefficient de corrélation significatif, dans l'ACF et dans la PACF, on peut donc également essayer de modéliser un AR(12) et un MA(12).












# EACF : Identification des modèles.
```{r}

eacf(d12)

```


On repère le coin supérieur gauche du triangle de 'o' :

  - En (AR=0, MA=3) : le triangle de 'o' est propre vers le bas et vers la droite,
    ce qui suggère un MA(3) sur d12, soit un SARIMA(0,0,3)(0,0,1)[12]
    sur la série originale.

  - En (AR=1, MA=3) : la ligne AR=1 est presque entièrement composée de 'o' à
    partir de MA=2, le triangle de 'o' est cohérent, ce qui suggère un ARMA(1,3)
    sur d12, soit un SARIMA(1,0,3)(0,0,1)[12] sur la série originale.

  - En (AR=2, MA=3) : le triangle de 'o' est également cohérent, ce qui suggère
    un ARMA(2,3) sur d12, soit un SARIMA(2,0,3)(0,0,1)[12] sur la série originale.





# Estimation des modèles

## Modèle 1 : SARIMA(0,0,3)(0,0,1)[12]
```{r}

mod1 <- Arima(demandets, order = c(0,0,3), seasonal = list(order = c(0,0,1), period = 12))
coeftest(mod1)

```

Tous les coefficients sont significatifs, on garde le modèle 1 comme ça.

Le modèle 1 est donc un SARIMA(0,0,3)(0,0,1)[12] sur la série brute (non désaisonnalisée).





## Modèle 2 : SARIMA(1,0,3)(0,0,1)[12] 
```{r}

mod2 <- Arima(demandets, order = c(1,0,3), seasonal = list(order = c(0,0,1), period = 12),fixed = c(NA, NA, NA, NA ,NA,NA))

coeftest(mod2)

```

Le coefficient phi1 (associé à AR(1)) est le moins significatif : on le retire.

```{r}

mod2 <- Arima(demandets, order = c(1,0,3), seasonal = list(order = c(0,0,1), period = 12),fixed = c(0, NA, NA, NA ,NA,NA))

coeftest(mod2)

```

Tous les coefficients sont significatifs, on garde le modèle 2 comme ceci.

Le modèle 2 est un ARMA(0,0,3) sur `d12`, donc un SARIMA(0,0,3)(0,0,1)[12] sur la série brute.












## Modèle 3 : SARIMA(2,0,3)(0,0,1)[12]
```{r}

mod2 <- Arima(demandets, order = c(2,0,3), seasonal = list(order = c(0,0,1), period = 12))
coeftest(mod2)

```

Le coefficient associé à MA(3) (teta3) n'est pas significatif, on le retire.


```{r}

mod3 <- Arima(demandets, order = c(2,0,3), seasonal = list(order = c(0,0,1), period = 12), fixed = c(NA,NA,NA,NA,0,NA,NA))
coeftest(mod3)

```

Tous les coefficients du modèle sont maintenant significatifs.

Le modèle 3 est un ARMA(2,0,2) sur `d12`, donc un SARIMA(2,0,2)(0,0,1)[12] sur la série brute.






## Modèle 4 : SARIMA(12,0,0)(0,0,1)[12]
```{r}
# AR12
mod4 <- Arima(demandets, order = c(12,0,0), seasonal = list(order = c(0,0,1), period = 12), method = "ML",
              fixed = c(NA, NA, NA, NA, NA, NA, NA, NA, NA, NA, NA, NA, NA, NA))
coeftest(mod4)


```

On retire les coefficients non significatifs grâce à une backward selection (retirer les coefficients les moins significatifs, un par un).

Cela nous donne le modèle 4  suivant (qui est un AR(12) sur notre série `d12`, donc un SARIMA(12,0,0)(0,0,1)[12] sur la série brute) :


```{r}

mod4 <- Arima(demandets, order = c(12,0,0), seasonal = list(order = c(0,0,1), period = 12), method = "ML",
              fixed = c(NA, 0, NA, 0, 0, 0, 0, NA, 0, NA, NA, NA, NA, NA))
coeftest(mod4)


```






## Modèle 5 : SARIMA(0,0,12)(0,0,1)[12]
```{r}
#MA12

mod5 <- Arima(demandets, order = c(0,0,12), seasonal = list(order = c(0,0,1), period = 12))
coeftest(mod5)

```



On retire les coefficients non significatifs grâce à une backward selection (retirer les coefficients les moins significatifs, un par un).

Nous obtenons le modèle 5 suivant (un MA(9) sur `d12`, donc un SARIMA(0,0,9)(0,0,1)[12] sur la série brute) : 


```{r}

mod5 <- Arima(demandets, order = c(0,0,12), seasonal = list(order = c(0,0,1), period = 12),
              fixed = c(NA, NA, 0, 0, 0, 0, 0, NA, NA, 0, 0, 0, NA, NA))
coeftest(mod5)

```





Pour valider nos modèles, nous analysons les résidus. 

Un bon modèle doit présenter des aléas qui sont un bruit blanc et suivant une loi normale pour pouvoir utiliser l'intervalle de confiance des prévisions.

À titre d'exemple, nous présentons ici les résultats détaillés pour le Modèle 4, puis nous analyserons les résultats pour l'ensemble des modèles.














# Tests des résidus des modèles

Nous analysons ici le modèle 4 : SARIMA(12,0,0)(0,0,1)[12]

## Test de Jarque-Bera (normalité des Aléas) :
$$
\left\{
\begin{aligned}
H_0 &: \text{les aléas suivent une loi normale} \\
H_1 &: \text{les aléas ne suivent pas une loi normale}
\end{aligned}
\right.
$$

```{r}
# Récupération des résidus
res4 <- residuals(mod4)

# 1. Test de Normalité (Jarque-Bera)
# H0 : Les résidus suivent une loi normale
jarque.bera.test(res4)
```

Nous testons la normalité des aléas du modèle 4 afin de nous assurer de la validité des intervalles de prédiction futurs. 

La règle de décision stipule que si la p-value est inférieure au seuil de 5%, nous rejetons l'hypothèse nulle de normalité des aléas. 

Avec une p-value de 0.9949 pour le test de Jarque-Bera, nous acceptons l'hypothèse H0 et concluons que les aléas suivent une loi normale pour notre modèle 4.








## Test de Ljung-Box (autocorrélation des aléas) :
$$
\left\{
\begin{aligned}
H_0 &: \text{les aléas sont non autocorrélés} \\
H_1 &: \text{les aléas sont autocorrélés}
\end{aligned}
\right.
$$

```{r}

# 2. Test de Bruit Blanc (Ljung-Box)
# H0 : Absence d'autocorrélation des résidus
# On teste sur 20 retards pour capter d'éventuels restes de saisonnalité
Box.test(res4, lag = 24, type = "Ljung-Box")
```


Nous vérifions l'indépendance des aléas par le test de Ljung-Box pour garantir qu'aucune autocorrélation n'a été oubliée par le modèle. 

La règle de décision consiste à rejeter l'hypothèse nulle d'absence d'autocorrélation si la p-value est inférieure à 5%. 

Dans le cas du modèle 4, la p-value s'élève à 0.2469, on accepte donc H0, ainsi les aléas ne sont pas autocorrélés.






## T-test (espérance nulle des Aléas) :
$$
\left\{
\begin{aligned}
H_0 &: \mathbb{E}({\varepsilon}_t) = 0 \\
H_1 &: \mathbb{E}({\varepsilon}_t) \neq 0
\end{aligned}
\right.
$$

```{r}

# 3. Test d'Espérance Nulle (T-Test)
t.test(res4)

```


La règle de décision indique que nous rejetons H0 : les aléas ont une espérance nulle, si la p-value est strictement inférieur à 0.05. 

Le test affiche ici une p-value de 0.6175, nous acceptons H0 et confirmons donc que les aléas possèdent une espérance nulle.








## Test d'Engle (homoscédasticité conditionnelle des Aléas) :
$$
\left\{
\begin{aligned}
H_0 &: \text{les aléas sont conditionnellement homoscédastiques} \\
H_1 &: \text{les aléas sont conditionnellement hétéroscédastiques}
\end{aligned}
\right.
$$

```{r}
# 4. Test d'Effet ARCH (Engle-ARCH)
# H0 : Absence d'hétéroscédasticité conditionnelle (variance constante)
ArchTest(res4)
```


Enfin, nous examinons l'homoscédasticité conditionnelle des résidus via le test d'Engle pour s'assurer de la stabilité de la variance dans le temps. 

Selon la règle de décision, une p-value inférieur au seuil de 5% signifie que nous rejetons l'hypothèse nulle d'aléas sont conditionnellement homoscédastiques. 

Avec une p-value de 0.6662, nous acceptons H0 et concluons que les aléas sont conditionnellement homoscédastiques.












## Récapitulatif des Tests
```{r}



# --- Création de la table_tests ---
table_tests <- data.frame(
  Modele = c("mod1", "mod2", "mod3", "mod4", "mod5"),
  Jarque_Bera = sapply(list(mod1, mod2, mod3, mod4, mod5), function(m) round(jarque.bera.test(residuals(m))$p.value, 4)),
  Ljung_Box = sapply(list(mod1, mod2, mod3, mod4, mod5), function(m) round(Box.test(residuals(m), lag = 24, type = "Ljung-Box")$p.value, 4)),
  T_test = sapply(list(mod1, mod2, mod3, mod4, mod5), function(m) round(t.test(residuals(m))$p.value, 4)),
  Engle_ARCH = sapply(list(mod1, mod2, mod3, mod4, mod5), function(m) round(ArchTest(residuals(m))$p.value, 4))
)

# --- Affichage ---
kable(table_tests)
```


Pour le test de Jarque Bera, tous les modèles ont une pvalue supérieur à 5%, ainsi les aléas des 5 modèles suivent une loi normale, on peut donc utiliser l'intervalle de confiance des prédicitons avec chaque modèle.

Pour le test de Ljung-Box, on voit que seul le modèle 4 a des aléas non autocorrelés, les autres modèles sont donc à éliminer.

Pour le T-test, tous les modèles ont une pvalue supérieur à 5% et ont donc des aléas d'espérance nulle.

Enfin pour le test d'Engle, on constate que les modèles: 1,3,4,5  ont des pvalue supérieur à 5 %, leurs aléas sont conditionnellement homoscédastiques.
En revanche le modèle 2 une pvalue inférieur à 5 %, ses aléas sont donc conditionnellement hétéroscédastiques, si on utilise le modèle 2, il faudra donc modéliser sa variance avec un modèle ARCH ou GARCH.

Le seul modèle qui valide les tests et peut donc être utilisé, est le modèle 4 : SARIMA(12,0,0)(0,0,1)[12]









# Performances des modèles
```{r}
# --- Création de la table_performance ---
table_performance <- data.frame(
  Modele = c("mod1", "mod2", "mod3", "mod4", "mod5"),
  AIC = sapply(list(mod1, mod2, mod3, mod4, mod5), function(m) round(AIC(m), 2)),
  BIC = sapply(list(mod1, mod2, mod3, mod4, mod5), function(m) round(BIC(m), 2))
)

# --- Affichage ---
kable(table_performance)
```


Pour conclure sur la sélection du meilleur modèle, nous comparons les critères d'information AIC et BIC. 
Nous privilégions le modèle ayant les valeurs les plus faibles.

On constate immédiatement que le modèle 4 se détache nettement des autres avec un AIC de -27.81 et un BIC de -3.84, soit les seules valeurs négatives du tableau. 
En comparaison, les modèles 1, 2, 3 et 5 affichent des scores bien plus élevés, dépassant tous les 9 points pour l'AIC et les 29 points pour le BIC.

Le modèle 4 est donc le plus performant et le plus équilibré. 
Couplé aux résultats des tests sur les résidus, il s'impose comme le modèle final pour réaliser nos prévisions.

**Nous utiliserons donc le modèle 4 : SARIMA(12,0,0)(0,0,1)[12]**




# Prévision

```{r}

# h = 12 correspond à 12 mois (1 an) de prévision
# level = 0.95 pour l'intervalle de confiance à 95%
prev_mod4 <- forecast(mod4, h = 12, level = 0.95)

# Affichage des valeurs prévues et des intervalles
print(prev_mod4)
```



Les prévisions générées par notre modèle SARIMA(12,0,0)(0,0,1)[12] semblent être cohérentes, on observe bien le pic attendu durant l'hiver et le creux attendu durant l'été.

Grâce à la normalité des aléas, nous pouvons utiliser l'intervalle de confiance des prévisions, et nous pouvons affirmer avec un niveau de confiance de 95 % que la demande réelle se situera à l'intérieur des bornes `Lo 95` et `Hi 95` calculées pour chaque mois.





```{r}
# Tracé du graphique des prévisions
plot(prev_mod4, 
     main = "Prévisions de la demande d'électricité en Suisse",
     ylab = "Demande d'électricité", 
     xlab = "Temps",
     fcol = "blue",     # Couleur de la ligne de prévision
     flwd = 2)          # Épaisseur de la ligne

```


# Conclusion 

Cette étude a permis de modéliser et de prévoir la demande d’électricité en Suisse.

Parmi les modèles estimés, le SARIMA(12,0,0)(0,0,1)[12] (Modèle 4) s'est imposé comme le plus performant grâce à la minimisation des critères AIC et BIC. 

Surtout, il est le seul dont les résidus valident l'ensemble des tests post-estimation, formant un bruit blanc gaussien et conditionnellement homoscédastique. 

Ces propriétés valident rigoureusement les intervalles de confiance à 95 % des prévisions. 

Sur un horizon de 12 mois, le modèle capture fidèlement la dynamique saisonnière et constitue ainsi un outil de prévision fiable pour anticiper les besoins énergétiques.












